臺灣高等法院台南分院民事判決　93年度上字第122號
上　訴　人　甲○○
　　　　　　乙○○○
共　　　同
訴訟代理人　張天良　　律師
複　代理人　周武旺　　律師
被　上訴人　庚○○
　　　　　　丙○○○
共　　　同
訴訟代理人　鄭慶海　　律師
複　代理人　林華生　　律師
上列當事人間請求履行債務等事件，上訴人對於民國九十三年五
月二十五日台灣台南地方法院九十二年度訴字第一四七二號第一
審判決提起上訴，本院於九十四年二月二十二日言詞辯論終結，
判決如下：
    主    文
上訴駁回。
第二審訴訟費用由上訴人負擔。
    事    實
甲、上訴人甲○○、乙○○○方面：
一、聲明：(一)原判決廢棄。(二)被上訴人庚○○不得阻礙上訴人甲
    ○○在坐落台南縣六甲鄉○○段六二０地號、面積八六．一
    八平方公尺土地上建造道路與水溝。(三)被上訴人庚○○、丙
    ○○○不得阻礙上訴人乙○○○在坐落台南縣六甲鄉○○段
    六二０地號、面積八六．一八平方公尺土地上建造道路與水
    溝。(四)第一、二審訴訟費用均由被上訴人負擔。(五)願供擔保
    請准宣告假執行。
二、陳述：除與原判決記載相同者，茲引用之外，補稱：
　(一)按上訴人甲○○部分係依據契約關係、債權債務關係，請求
    被上訴人庚○○不得阻礙甲○○在系爭土地上面建造道路與
    水溝或利用該土地通行；上訴人乙○○○部分係依据物權（
    袋地通行權），請求系爭土地現在共有人即被上訴人丙○○
    ○不得阻礙乙○○○建造道路及水溝或利用該土地通行。（
    註：另一共有人辛○○同意上訴人在該處建造道路及水溝通
    行），合先敘明。
　(二)查被上訴人庚○○與上訴人甲○○之間有成立契約，約定上
    訴人甲○○可在系爭土地開設道路，依該契約之本旨，上訴
    人甲○○要開設道路時，被上訴人庚○○自不得加以阻止即
    上訴人甲○○所要求者為「消極給付」。嗣後被上訴人庚○
    ○雖將系爭土地持分二分之一移轉予被上訴人丙○○○，惟
    甲○○與庚○○間之契約仍存在，被上訴人庚○○仍應受該
    契約之拘束，其仍不得對上訴人甲○○之開設道路及建造水
    溝等行為加以阻止，被上訴人庚○○仍可隨時為「消極給付
    」，本案並無給付不能之情事，上訴人甲○○自有訴求被上
    訴人不得加以阻止建造柏油路面、水溝之必要。原判決以庚
    ○○已經將系爭土地之持分移轉登記予丙○○○為理由，認
    定被上訴人庚○○給付不能，將上訴人甲○○對被上訴人庚
    ○○之請求加以駁回，其認定與事實不符。原判決將「消極
    之給付」與「積極之給付」以及將債權關係與物權關係混在
    一起，將上訴人甲○○之請求加以駁回，於法不合。
  (三)查上訴人乙○○○所有之坐落同段六二一、六二二、六二三
    地號等土地是袋地，需經系爭土地出入於前面之六甲鄉○○
    路，系爭土地係預定道路地，寬度只有四公尺寬，系爭土地
    原為庚○○與其兄弟辛○○共有，因上訴人等二人欲在裡面
    之民族段六二一、六二二、六二三地號等土地建造集体之樓
    房，此四公尺寬之寬度不足，乃在第一次之買賣契約約明向
    鄰地西側之共有人（包括被上訴人庚○○）購買西側鄰地三
    公尺寬之土地，將購買之三公尺加上四公尺寬之系爭土地，
    合計成為七公尺寬，充為通路（第一次買賣契約第一條第(3)
    款），上訴人自有通行系爭土地並建造道路之權限（民法第
    七八七、七八八條）。又政府在系爭土地上面尚未舖蓋水泥
    、柏油或在兩側建造水溝，上訴人乙○○○目前要出入裡面
    六二一、六二二、六二三地號土地時及準備建築，要搬入建
    材時，均需要常態之通路。系爭土地是都市○○道路用地，
    除了供通行之外，不得為建築等施作，系爭土地一向只有被
    上訴人庚○○一戶通行，道路之改善、排水溝之施設，對兩
    造均有利，依誠實信用及權利不可濫用之原則，被上訴人不
    應加以阻止，原判決以將來政府會開闢系爭土地，現在無必
    要開設通路及水溝等為理由，將上訴人乙○○○之訴求加以
    駁回，於法不合。
　(四)依第一次土地買賣契約書第一條第(3)款約定，其中「．．又
    六甲段四六八之三四及四六八之三六前段係都市○○路４Ｍ
    ，．．」裡面之四六八之三四地號應為四六八之五四地號，
    此係一時之誤筆，為兩造所不爭（詳原審卷(二)第十五頁被上
    訴人九十二年十二月二十三日答辯狀之第三頁倒數第二行第
    一行有記載），四六八之五四地號即是現在之民族段六二０
    地號即系爭土地。因系爭土地只有４Ｍ寬，裡地要建築，或
    一般物品之搬運，４Ｍ寬之寬度太窄，雙方乃在第一次土地
    買賣契約書第一條第(3)款約定同意將計劃路（指系爭土地）
    西側土地３公尺合計７公尺給承買人開發為道路，所出售之
    ３公尺住宅區土地按每坪新台幣（下同）十四萬五千元買賣
    。則同段六二一、六二二、六二三號三筆土地係被上訴人庚
    ○○與其他共有人辛○○等依第一次土地買賣契約書第一條
    第(3)款同意上訴人甲○○開發合計７公尺之通路之結果。原
    判決所謂上訴人可自同段六二一、六二二、六二三號土地出
    入，勿需經由４Ｍ寬之系爭土地出入一節，係不瞭解案情所
    致錯誤之認定。
　(五)系爭土地是都市○○道路用地，面積僅八六．一八平方公尺
  ，被上訴人庚○○之持分二分之一其應有面積僅四三．０九平
    方公尺，通常不會有人購買，被上訴人庚○○顯不履行諾言
    ，企圖逃避義務所致。被上訴人庚○○有同意上訴人甲○○
    開發系爭土地之事實，八十年十二月九日之第一次買賣契約
    第一條第(3)款有記載外，雙方亦有口頭約定，有己○○代書
    在原審之證言可稽。被上訴人庚○○並無證據可推翻上開事
    實與己○○代書之證言，其自應履行約定。再者，被上訴人
    庚○○曾反對上訴人甲○○開拓馬路之事實，亦有證人陳福
    田在第一審之證言及戊○○在鈞院之證言可證。
  (六)上訴人甲○○購買同段六一一地號等多筆土地之初，若未能
    開發系爭土地建造馬路及購買西側系爭三米寬土地，要在六
    一一地號土地上建造房屋時，建材之搬運不但不便，該建屋
    之價值亦將降低，上訴人甲○○即不可能購買該六一一地號
    等多筆土地，且訂立第一次及第二次買賣契約時，被上訴人
    庚○○之兄辛○○亦為共有人，辛○○未反對上訴人甲○○
    造路及水溝，依此事實及常情判斷，被上訴人庚○○確有同
    意答應上訴人甲○○開發系爭土地鋪設「級配」建造柏油路
    面及水溝。且其就第一次土地買賣契約書第一條第(3)款所謂
    西側三Ｍ土地有所有權，承買人欄其姓名下面有蓋其印章，
    其確為該買賣契約當事人之一，被上訴人庚○○以其非土地
    所有人、即非契約當事人之抗辯，非有理由。
　(七)系爭土地裡面之六一一地號等多筆土地為上訴人乙○○○所
    有，該等土地是袋地，對外無適宜聯絡，與被上訴人庚○○
    一戶需靠系爭土地出入之情形相同。系爭土地因未經政府開
    發，高低不平，系爭土地之路面亦低於前面馬路之落差超過
    一公尺，為該等土地之建築，誠有在系爭四Ｍ寬之土地上鋪
    設「級配」、柏油路面及建築水溝之必要，民法第七百八十
    八條亦有明文規定有通行權人為通行之需要，得開設通路，
    此開設通路之權利是物權，有對世效力，被上訴人庚○○、
    丙○○○不得阻礙上訴人乙○○○在系爭土地上建造道路與
    水溝。且上訴人在系爭土地為前揭建設，並不影響政府徵收
    系爭土地，被上訴人主張鋪設柏油路面建造水溝，將影響其
    未來要取得之地價補償費乙節，並非事實，依法亦無據。
  (八)系爭土地是實施都市計劃之所謂「都市土地」，現在都市○
    地○道路都有排水溝若未有排水溝，遇大雨時，雨水不能排
    洩，會造成水災，最近數年來，台灣地區北部因排水溝之不
    暢通，發生水災數次，為眾人、法院所週知之事。就市地重
　　劃之例而言，排水溝是溝渠之一，屬於公共設施之一，市地
    重劃計劃書及設計圖必須劃出溝渠之位置及算出其工程費，
    若市地所有人依「獎勵土地所有權人辦理市地重劃辦法」，
    自辦市地重劃時，其向縣市政府所提出重劃書及設計圖也應
    規劃排水溝，否則縣市政府不能准許（請參照市地重劃實施
    辦法第五章計算負擔及分配設計之規定）。上訴人有開發土
    地，建造道路之權，自有建造排水溝之權，被上訴人不得加
    以阻止。
三、證據：援用第一審所提證據，並提出土地買賣所有權移轉契
    約書影本三份、土地謄本影本、基層公共工程基本圖彙編影
    本市地重劃辦法各乙份，並聲請本院訊問證人戊○○，並指
    定第三人長鴻不動產鑑定有限公司為相關鑑定，及函詢台南
    縣政府相關事項。
乙、被上訴人庚○○、丙○○○方面：
一、聲明：(一)上訴駁回。(二)第二審訴訟費用由上訴人負擔。(三)被
    上訴人如受不利判決，願供擔保請准免假執行。
二、陳述：除與原判決記載相同者，茲引用之外，補稱：
　(一)對於上訴人甲○○主張依據與被上訴人庚○○間之契約關係
    、債務關係行使請求權部分：
　1.上訴人對於民國（下同）八十年十二月九日土地買賣契約上
    其中乙方（即被上訴人）庚○○名義之印章係被上訴人庚○
    ○所有之事實，迄未舉證。證人己○○在原審雖曾證述簽約
    當時有辛○○在場，未持被上訴人庚○○之書面委託書，被
    上訴人庚○○之印章是辛○○拿來蓋的等語，惟查，若己○
    ○證言無訛，然辛○○所提出被上訴人庚○○之印章，究係
    被上訴人庚○○所授權交付其使用，抑或其未經被上訴人庚
    ○○之同意而擅自盜刻使用，該證人仍無從證實，經原審再
    傳訊蘇裕庭到案調查亦同。是以該名證人既未親聞被上訴人
    庚○○交付印章予辛○○並授權其使用之情事，其證言應屬
    傳聞證據之性質，不足採信。上訴人既主張辛○○代理其他
    地主（包括非地主之被上訴人庚○○）與甲○○為簽定書面
    買賣契約之法律行為，依民法第五百三十一條之規定，應有
    被上訴人庚○○之書面委託書，方屬正當。上訴人既無法證
    明該土地買賣契約書上之庚○○印章是否確為其本人所有，
    且被上訴人既未委任辛○○簽約，對被上訴人庚○○不生授
    權之效力。故上訴人主張依據上開買賣契約對被上訴人庚○
    ○請求履行債務，尚嫌不合。
　2.況八十年十二月九日土地買賣契約書第一條第(3)款前段，僅
    約定「六甲段四六八之三六、之二六」應無條件提供給政府
    或承買人開發道路供通行使用而已，至於後段記載「又六甲
    段四六八之三四及之四六八之三六之前段係都市○○路四公
    尺，雙方同意出賣該計劃路西側土地３公尺」等語，僅作為
    說明此地段之西側三公尺寬土地亦屬買賣範圍之位置標示性
    質，並非指該四六八之三四亦應一併無條件提供開發道路之
    用，此觀之該條款後段文義所載可明，是則設若上揭土地買
    賣契約對被上訴人庚○○生效，上訴人甲○○依據該款約定
    主張被上訴人庚○○已同意系爭土地提供上訴人開發道路云
    云，亦嫌無據。抑有進者，系爭土地重測前之地號為四六八
    之五四，該地號業於七十七年六月二十三日自四六八之三四
    分割而出，申言之。上訴人甲○○於八十年十二月九日簽訂
    土地買賣契約書時，該地號已獨立存在，然該款約定既未列
    四六八之五四（即系爭土地）土地為應提供上訴人開發道路
    之土地，應認上訴人之主張亦非有據，證人己○○雖證述四
    六八之三四號為誤載云云，顯係基於與上訴人合夥購買土地
    之利害關係，故為袒護之陳述，且其陳述既與書面契約所載
    相背，自應以書面為準。其證言尤非可採，從而上訴人主張
    依上揭契約書該款約定，行使權利請求被上訴人庚○○履行
    該債務，亦非有據。
　3.至於上訴人於原審主張被上訴人庚○○於第一、二次簽約時
    有同意上訴人甲○○可隨時開發系爭土地乙節，被上訴人謹
    予否認。果如有此口頭承諾，代書己○○對此事關上訴人重
    要利益之情事，自應將此項承諾記載於八十一年二月二十八
    日土地買賣契約書內，方符事理，然竟付之闕如，應認上訴
    人此部分之主張及己○○附和之詞，均有違經驗法則，不足
    憑信。
　4.綜上，上訴人甲○○對被上訴人庚○○既無請求應同意其開
    發系爭土地道路之權利，因此，縱令上訴人所舉證人陳福田
    證明被上訴人庚○○有反對上訴人在系爭土地建造排水溝及
    鋪設柏油路面之表示，然由於雙方並無此項債之關係存在，
    則其請求判令被上訴人庚○○不得阻礙（消極行為）其在六
    二０號土地建造道路及水溝等情，自非有理。
　(二)對於上訴人乙○○○依據鄰地通行權行使請求權部分：
　1.上訴人乙○○○所有之同段六一一地號等多筆土地，目前均
    可直接聯絡六甲鄉○○路，而系爭土地目前尚未徵收、但可
    通行車輛等情，業經原審及鈞院履勘屬實。故上開所有土地
    既可對外聯絡公路，且被上訴人並無阻止上訴人通行之客觀
    情事，是上訴人主張之第二項上訴聲明請求「被上訴人不得
    阻礙上訴人利用上開土地通行」，顯欠缺訴訟利益保護要件
    ，自非有理由。又上訴人於原審主張欲申請建築執照，必須
    有已開發之道路出入始可云云乙節，被上訴人謹否認之。上
    訴人對此主張有利之事實，應負舉證責任。
　2.至於民法第七百八十八條固規定「有通行權人於必要時得開
    設道路」，然系爭土地已屬可通行車輛之道路，自有欠缺「
    必要開設道路」之客觀條件，從而上訴人主張依該法條規定
    ，對被上訴人丙○○○有請求在系爭土地開設道路之權利亦
    嫌於法不合。退步言，設令有此權利，然系爭土地政府尚未
    辦理徵收，如上訴人在該土地建造排水溝及鋪設柏油路面，
    如此等於該土地已完成道路建設，政府日後即可據以勿庸辦
    理徵收給付地價補償費，造成被上訴人丙○○○將永無地價
    補償之損害，自非公平。反之，上訴人卻獲得土地價值增高
    容易脫手賣出之高利，然又不依民法第七百八十八條但書之
    規定支付補償金以彌補被上訴人地價不能受償之損害，如此
    卻指謂「依符合誠實信用及權利不可濫用之原則，被上訴人
    也不應加以阻止」云云，寧有是理？
　(三)系爭土地尚未達開設道路及水溝之必要。蓋訟爭既成巷道兩
    旁及鄰地，除被上訴人庚○○一戶外，別無其他住戶需利用
    訟爭巷道通往中山路，是鈞院九十三年八月四日勘驗筆錄記
    載「勘驗結果．．附近鄰地住家均需經由系爭土地方能到達
    中山路」等情，尚嫌與實情未盡相符。至於上訴人所有之同
    段六０一、六０二、六一一、六一二等地號土地目前仍屬空
    地，且該等土地已面臨系爭土地，而可據以指定建築線，申
    請建築執照，申言之，訟爭巷道無須開設道路或水溝，上訴
    人之前揭土地即可申請建照建築大樓。
　(四)抑有進者，系爭土地之兩旁土地，地勢低窪，如將系爭土地
    開設為道路，為避免行車安全，勢必將該巷道墊高至與中山
    路同高。然此墊高系爭土地之結果，將使附近低窪之土地（
    包括被上訴人庚○○之住宅用地）於下雨時因系爭土地墊高
    結果無法宣洩積雨而釀成災害。上訴人提起本訴，單純訴請
    被上訴人不得阻礙在系爭土地鋪設柏油、開挖水溝等事項，
    然又未備有主管機關認可而核准之道路及水溝規劃設計圖，
    以作為其提起本訴所需明確其給付範圍之據，即有違背最高
    法院三十二年上字第五五０二號判例「給付判決必須明確其
    給付範圍」之意旨。若法院貿然准許上訴人欠缺開設道路及
    水溝之具體可行規劃之請求，將來若因此發生災害，究應由
    何方負責，實堪足審酌。
三、證據：援用第一審所提證據，並聲請本院函詢台南縣六甲鄉
    公所有無淹水相關事項。
丙、本院依上訴人聲請傳喚第三人丁○○、戊○○、己○○、辛
    ○○到庭，函詢台南縣政府相關資料，並至系爭土地現場履
    勘，及依職權命財團法人中華民國企業技術鑑定委員會為鑑
    定，並依被上訴人聲請向台南縣六甲鄉公所函詢相關事項。
    理　　由
一、上訴人甲○○、乙○○○於原審起訴主張：上訴人甲○○於
    八十年十二月九日向出賣人即被上訴人庚○○及其親屬辛○
    ○等九人購買如原審判決書附表一所示之十六筆土地所有權
    或通行權，約定其中附表一編號十四至十六等三筆土地，應
    由出賣人無條件同意提供予政府及土地承買人開發道路充為
    通行使用（下稱第一次買賣），惟雙方委託證人即己○○代
    書訂立第一次土地買賣契約書時，因賣方所提供地籍圖謄本
    係七十五年四月四日地政事務所印發之地籍圖謄本，己○○
    誤將該附表一編號十六之重測前臺南縣六甲段「四六八之五
    四」地號（重測後地號為民族段六二０地號，即系爭土地）
    記載為六甲段「四六八之三四」地號。嗣於八十一年一月二
    十七日，上訴人甲○○為要增加通路之效用，再與訴外人蘇
    裕文等人購買如原審判決書附表二所示之土地（下稱第二次
    買賣），第一次及第二次買賣之全部價金，上訴人均已全部
    付清。有關買賣契約約定應辦理土地所有權移轉登記部分，
    業於八十一年二月二十八日登記於上訴人乙○○○名下，至
    於兩造約定不辦理土地所有權移轉登記部分，出賣人應同意
    上訴人甲○○開設道路，充做道路使用。第一次買賣，雖如
    該附表一所示之土地登記雖係被上訴人庚○○及其親屬辛○
    ○等九人名義，實際上係分配與訴外人辛○○之財產。而第
    二次買賣之土地，則應分配與被上訴人庚○○，故被上訴人
    庚○○以土地所有權名義蘇裕文等四人之名義與上訴人甲○
    ○簽訂第二次買賣契約時，代書己○○即向被上訴人庚○○
    表示土地承買人甲○○若籌足建築資金，會隨時將預定道路
    地（包括系爭土地）開發，在預定道路上建造水溝及通路，
    被上訴人庚○○表示上訴人甲○○可隨時開發建造水溝及馬
    路，嗣後上訴人甲○○於八十一年三月間將第二次買賣契約
    書尾款四百六十二萬一千八百元以支票交付被上訴人庚○○
    時，被上訴人庚○○再度表示同意，則被上訴人庚○○與上
    訴人甲○○間就系爭土地建設道路及開挖水溝乙節，已達成
    合意，上訴人甲○○自得隨時依約進行建設。因此，縱被上
    訴人庚○○將其土地應有部分移轉登記予被上訴人丙○○○
    ，依約定被上訴人庚○○仍不得阻止上訴人甲○○在系爭土
    地建造水溝及馬路。又上訴人乙○○○係如原判決附表一所
    示之編號一、四至六等四筆土地之所有人，此四筆土地是袋
    地，需藉由系爭土地出入，依民法第七百八十七條、第七百
    八十八條規定，上訴人乙○○○自得向系爭土地之現所有人
    即被上訴人丙○○○請求得通行系爭土地，並得在該處建造
    排水溝及開設道路，為此，上訴人甲○○依與庚○○間簽定
    之第一、二次買賣契約及口頭約定、上訴人乙○○○依民法
    相鄰關係之規定提起本訴，請求被上訴人庚○○、丙○○○
    不得阻礙上訴人乙○○○、甲○○在系爭土地上建造道路與
    水溝，亦不得阻礙上訴人甲○○、乙○○○利用上開土地通
    行等語。（原審判決上訴人甲○○、乙○○○在第一審之訴
    駁回。上訴人甲○○、乙○○○於上訴程序中撤回對「被上
    訴人庚○○、丙○○○不得阻礙上訴人利用上開土地通行」
    部分之聲明）
二、被上訴人庚○○、丙○○○二人則以：上訴人甲○○、乙○
    ○○對於八十年十二月九日土地買賣契約上其中乙方（即被
    上訴人）庚○○名義之印章係被上訴人庚○○所有之事實，
    迄未舉證。上訴人既無法證明該土地買賣契約書上之庚○○
    印章是否確為其本人所有，且被上訴人既未委任辛○○簽約
    ，對被上訴人庚○○不生授權之效力。況八十年十二月九日
    土地買賣契約書第一條第(3)款前段，僅約定「六甲段四六八
    之三六、之二六」應無條件提供給政府或承買人開發道路供
    通行使用而已，抑有進者，系爭土地重測前之地號為「四六
    八之五四」，該地號業於七十七年六月二十三日自四六八之
    三四分割而出，申言之，上訴人甲○○於八十年十二月九日
    簽訂土地買賣契約書時，該地號已獨立存在，惟該款約定既
    未列四六八之五四（即系爭土地）土地為應提供上訴人開發
    道路之土地，上訴人之主張，亦非有據。至於上訴人於原審
    主張被上訴人庚○○於第一、二次簽約時有同意上訴人甲○
    ○可隨時開發系爭土地乙節，被上訴人予以否認。又上訴人
    乙○○○所有之同段六一一地號等多筆土地，目前均可直接
    聯絡六甲鄉○○路，而系爭土地目前尚未徵收、但可通行車
    輛各情，業經原審及鈞院履勘屬實，且被上訴人並無阻止上
    訴人通行之客觀情事。又上訴人於原審主張欲申請建築執照
    ，必須有已開發之道路出入始可云云乙節，被上訴人亦予否
    認，上訴人對此主張有利之事實，亦應負舉證責任。查系爭
    土地已屬可通行車輛之道路，自有欠缺民法第七百八十八條
    之「必要開設道路」之要件，從而上訴人主張依該法條規定
    ，對被上訴人丙○○○為請求，亦嫌於法不合。退步言，設
    令上訴人有此權利，如上訴人在該土地建造排水溝及鋪設柏
    油路面，致日後政府拒以辦理徵收給付地價補償費，造成被
    上訴人丙○○○將永無地價補償之損害，自非公平。抑有進
    者，系爭土地之兩旁土地，地勢低窪，如將系爭土地開設為
    道路將該巷道墊高，其結果將使附近低窪土地（包括被上訴
    人庚○○之住宅用地）於下雨時因系爭土地墊高結果無法宣
    洩積雨而釀成災害。上訴人提起本訴，單純訴請被上訴人不
    得阻礙在系爭土地鋪設柏油、開挖水溝等事項，又未備有主
    管機關認可而核准之道路及水溝規劃設計圖，即有違背最高
    法院三十二年上字第五五０二號判例「給付判決必須明確其
    給付範圍」之意旨等語資為抗辯。
三、上訴人甲○○、乙○○○主張：上訴人乙○○○所有坐落台
    南縣六甲鄉○○段六一一、六一二、六一三、六一四等地號
    土地是袋地，必須經由系爭六二０地號土地出入 (被上訴人
    丙○○○係共有人，應有部分二分之一 )，該系爭土地是道
    路預定地，且為既成巷道，地上鋪有碎石並無柏油，亦無設
    置排水溝各情，業據上訴人乙○○○提出臺南縣麻豆地政事
    務所九十年十二月十四日印發之地籍謄本、土地登記謄本各
    一份、現場照片四幀附卷可稽（原審卷(一)第十八、二六至四
    九頁、卷(二)七八至七九頁），並經臺南縣六甲鄉公所以九十
    二年十月十六日所建字第０九二０００九０一九號函覆明確
    （原審卷(一)第一百三十六頁至第一百三十七頁），復經原審
    法院於九十三年一月九日及本院於九十三年八月四日現場勘
    驗屬實，製有勘驗筆錄乙份在卷可稽（本院卷第五十三頁至
    第五十六頁），為被上訴人所不爭，上訴人甲○○、乙○○
    ○上開事實之主張，堪信真實。
四、上訴人甲○○依「契約」之法律關係，請求被上訴人庚○○
    不得阻礙上訴人甲○○在坐落台南縣六甲鄉○○段六二０地
    號、面積八六．一八平方公尺土地上建造道路與水溝部分：
    (依契約之法律關係請求)
　(一)按上訴人甲○○此部分請求，係以上訴人甲○○與被上訴人
  　庚○○等於八十年十二月九日成立之土地買賣契約書 (即第
    一次買賣契約)及口頭契約為依據。
　(二)茲查上開八十年十二月九日土地買賣契約書，依形式外觀，
  　買受人為甲○○，出賣人則為庚○○、蘇裕強、蘇顏惠美、
    蘇裕庭、蘇裕文、蘇振昌、蘇顯揚、蘇陳林漣、辛○○等九
    人，其中契約第一條第(3)款前段約定「六甲段四六八－三六
    、二六號」應無條件提供給政府或前開土地承買人開發道路
    供通行使用」（原審卷第十九頁），依此買賣契約內容，被
    上訴人庚○○等應無條件提供給政府或前開土地承買人開發
    道路供通行使用之地號僅為「六甲段四六八－三六、二六號
    」二筆土地而已，並不包括系爭民族段六二０地號（重測前
    為四六八－五四號）在內。至於上開契約後段所載「六甲段
    四六八－三四及四六八－三六前段係都市○○道路４Ｍ，乙
    方（指被上訴人等出賣人）同意出賣該計劃道路西側土地三
    公尺，合計七公尺給承買人開發為道路」（原審卷第十九頁
    反面），僅在表明六甲段四六八－三四及四六八－三六地號
    土地之西側三Ｍ寬土地 (指重測後民族段622、621、623號
    土地)係買賣土地之位置，並非指該「六甲段四六八－三四
    號」土地亦應無件提供開發道路之用，上訴人甲○○主張依
    八十年十二月九日兩造間之土地買賣契約書請求被上訴人庚
    ○○履行契約，並無依據。
　(三)證人（土地代書）己○○於原審雖證述上開買賣契約中「四
  　六八－三四號」土地，應係「四六八－五四號」之誤載云云
    （原審卷(二)第二十七頁反面）。但查系爭「民族段六二０地
    號」土地，係於八十六年五月八日重測，重測前地號為「四
　  六八－五四號」。而「四六八－五四號」土地，前地號為「
    四六八－三四號」，於七十七年六月二十三日分割成「四六
    八－五四號」及「四六八－三四號」二筆土地，其中「四六
    八－三四號」地號土地於八十年一月十一日經政府徵收在案
    ，此有土地登記謄本在卷可稽，故本件買賣契約成立時 (八
    十一年一月二十七日)，「四六八－五四地號」土地已獨立
    存在，惟上開買賣契約書第一條(3)並未將「四六八－五四號
    」土地列入應提供上訴人開發道路之土地之內，業見上述，
    顯難認係誤載所致。況證人己○○與上訴人甲○○間有合夥
    投資買賣土地具有法律上利害關係 (原審卷(二)第二十九頁反
    面)，所為證言亦有偏頗之虞，殊難採信。
　(四)又被上訴人庚○○自始否認有在八十年十二月九日土地買賣
  　契約上蓋章，上訴人甲○○亦未舉證證明上開買賣契約係被
    上訴人庚○○本人所簽。況證人己○○於原審勘驗時亦僅證
    稱「（簽約日所有地主均在場？)沒有，只有辛○○在場」
    、「（八十年十二月九日被上訴人庚○○之印章是何人所蓋
    ？）簽名是我代寫的，但印章是辛○○拿來蓋的」、「（請
    問第一次買賣契約書，辛○○有無持庚○○之委託書出面簽
    約？）無書面委託書，但辛○○有說他確實有得到眾地主之
    授權」等語 (原審卷(二)第二十八頁反面、第二十九頁)；原
    審另行傳訊之證人蘇裕庭到庭亦未證明係被上訴人庚○○本
    人有在土地買賣契約書上簽名蓋章之事實，被上訴人庚○○
    否認上開買賣契約之真正，非無理由。
　(五)上訴人甲○○另主張「係辛○○代理其他地主（包括非地主
  　之被上訴人庚○○）與甲○○為簽訂書面買賣契約書」云云
    。惟依民法第五百三十一條「為委任事務之處理須為法律行
    為，而該法律行為，依法應以文字為之者，其處理權之授與
    ，亦應以文字為之，其授與代理權者，代理權之授與亦同」
    之規定，倘被上訴人庚○○有委託辛○○為上開代理行為，
    被上訴人庚○○理應出具書面之委託書為憑，方屬正當，惟
    上訴人甲○○並未提出被上訴人庚○○委託處理之書面，對
    被上訴人庚○○而言，亦不生授權之效力。換言之，上開土
    地買賣契約對被上訴人庚○○不生效力。
  (六)至於上訴人在原審所主張：「被告(被上訴人)庚○○用土地
    所有權名義人蘇裕文等四人之印章，於八十一年一月間訂立
    第二條之買賣契約時，代書己○○有依據原告 (上訴人) 甲
    ○○之吩咐，向被告庚○○表示土地承買人甲○○若籌足建
    築資金，會隨時將預定道路地（包括系爭六甲段四六八之五
    四地號土地）開發在預定道路上建造水溝及道路，被告庚○
    ○表示原告甲○○可隨時開發建造水溝及馬路，嗣後八十一
    年三月間第二件買賣契約書之尾款四、六二一、八００元開
    支票交給庚○○時………被告庚○○再表示同意。則被告庚
    ○○與原告甲○○有合意成立約定，被告庚○○有同意原告
    甲○○可隨時在系爭之預定道路用地建造排水溝及道路」云
    云（見上訴人原審九十三年一月九日準備書三狀第三項第四
    、五段），為被上訴人庚○○所否認。況此事項關係上訴人
    甲○○重要利益之約定，代書己○○理應將此項承諾明白記
    載於八十一年二月二十八日之土地買賣契約書內，以為拘束
    雙方權利義務之憑據，方符事理，上訴人甲○○此部分主張
    及證人己○○附和之詞，與經驗法則有違，亦不足採。
　(七)綜上所述，上訴人甲○○提出之八十年十二月九日成立之土
  　地買賣契約書，依其內容並無被上訴人庚○○應同意無條件
    提供系爭土地供「政府或承買人開發道路供通行使用」之意
    思表示。上開土地投資契約書，並未經被上訴人庚○○之簽
    名或蓋章同意，對被上訴人庚○○並不生效力，上訴人甲○
    ○以此「土地投資契約書」為請求被上訴人庚○○不得阻礙
    其在坐落台南縣六甲鄉○○段六二０地號、面積八六．一八
    平方公尺土地上建造道路與水溝之依據，核無理由。
五、被上訴人庚○○、丙○○○不得阻礙上訴人乙○○○在坐落
    台南縣六甲鄉○○段六二０地號、面積八六．一八平方公尺
    土地上建造道路與水溝部分：(依據鄰地通行權請求)。
　(一)上訴人乙○○○提起本件訴訟時，系爭民族段六二０地號土
　　地原所有權人庚○○業已移轉登記予被上訴人丙○○○，業
  　據上訴人乙○○○提出之土地登記謄本一份在卷足憑（原審
    卷(一)第三十二頁），並有臺南縣麻豆地政事務所於九十二年
    九月十日以所登記字第０九二０００七五一五號函檢送系爭
    土地所為之所有權移轉登記申請書暨相關文件足證（原審卷
    (一)第六十二頁至第七十二頁），被上訴人庚○○既非系爭土
    地之所有權人，就系爭土地並無「相鄰關係」之適用。又上
    訴人甲○○並無法舉證證明被上訴人庚○○有在上開土地買
    賣契約書上簽名，業見上述，從而，上訴人乙○○○依鄰地
    通行權之法律關係請求被上訴人庚○○不得阻礙上訴人乙○
    ○○在坐落台南縣六甲鄉○○段六二０地號、面積八六．一
    八平方公尺土地上建造道路與水溝，洵無理由。
　(二)按「土地因與公路無適宜之聯絡，致不能為通常之使用者，
  　土地所有人得通行周圍地以至公路，民法第七百八十七條第
    一項前段定有明文。其立法意旨在於調和土地相鄰之關係，
    以全其土地之利用，故明定周圍地所有人負有容忍通行之義
    務。」，此有最高法院八十五年度台上字第一七八一號判例
    可稽。茲查上訴人乙○○○所有民族段六一一、六一二、六
    一三、六一四地號土地，目前均可直接聯絡六甲鄉○○路，
　　而系爭六二０號土地目前尚未徵收，但可通行車輛，並無阻
  　礙，目前路寬為七尺各情，此經原審於九十三年一月九日勘
    驗現場及本院九十三年八月四日履勘屬實，有勘驗筆錄及所
    附照片 (原審卷(二)第78頁、第79頁)在卷足憑。按上開土地
    既可對外聯絡公路，且通行無礙，並無民法第七百八十七條
    「土地因與公路無適宜之聯絡，致不能為通常使用者，土地
    所有人得通行周圍地以至公路。」規定之適用，應堪認定。
　(三)上訴人乙○○○主張「伊所有民族段六一一、六一二、六一
    三、六一四等土地欲建築大樓，若系爭六二０地號土地之道
    路未開發鋪設柏油及建造水溝，將不能獲取核發建築執照」
    云云（上訴人在原審九十三年一月九日準備書三狀第四項第
    (4)款第五段），但為被上訴人等所否認，而上訴人乙○○○
    對於「系爭民族路六二０號土地未鋪設柏油及建造水溝，伊
    所有民族段六一一、六一二、六一三、六一四等土地將不能
    獲取核發建築執照」之事實並未舉證證明，空言主張，洵不
    足採。
　(四)按系爭土地係既成巷道，除被上訴人庚○○一家人居住之外
  　，並無其他住戶利用系爭巷道通往中山路，為兩造所不爭，
    而上訴人所有上開土地尚未建築完成為集合式之社區大樓，
    可供多數人居住。而「六甲村中山路自民國七十一年陸續完
    成施設地下排水箱涵，並無鄉民反應有發生淹水之災害，並
    無相關災害紀錄；中山路三二巷預定道路（民族段五九五號
    、六一五號、六二０號土地），經查目前並無編列經費（尚
    無徵收計劃），該巷道並無鄉民反應有發生水災淹水之災害
    情形」，並有台南縣六甲鄉公所九十四年一月十四日所建字
    第0940000335號函在卷可按（本院卷第一百七十三頁），上
    訴人主張系爭六二０號預定道路用地，必需開發為道路及建
    造排水溝，以防水患，與實際情形不符。
　(五)本院依上訴人乙○○○之聲請，函詢台南縣政府「都市土地
　　實施市地○○○○道路時，是否應同時規劃設計建造排水溝
  　？」，該府雖以九十四年一月十日府地開字第0940007679號
    函復稱「排水溝渠屬市區道路條例第三條第一項第二款明訂
    之市區道路附屬工程，是以都市土地實施市地○○○○道路
    時，依前開條例第七條規定：『市區道路修築時，應同時將
    第三條各款附屬工程，視其需要，列入修築計劃一併辦理』
    」等語。惟查市區道路條例第七條規定：「市區道路修築時
    應同時將第三條各款附屬工程視其需要列入修築計劃一併辦
    理」，係指對於該條例第二條所列各類已存在之道路，於「
    修築」時（非新開發建造）應同時就該條例第三條所規定之
    附屬工程（與本案有關者為排水溝、渠）「視其需要」一併
    列入修築計劃而言。茲系爭六二０號都市○○○○道路尚未
    正式開發為市區道路及建造排水溝，既無上開條例適用，因
    此上開函示，仍不足採為有利上訴人乙○○○之證據。
  (六)末按系爭預定道路雖尚未開發成為正式之市區道路，惟依現
    況路寬七米，已足供汽車進出使用，此請參照卷附財團法人
    中華民國企業技術鑑定委員會「不動產鑑定研究報告書」第
    十七頁、第十八頁所示「六二０地號鋪裝現況」之照片可明
    ，該預定道路裡地之高度雖與中山路高度尚有略低之落差（
    上訴人主張落差達一公尺尚非真實），然因該巷道與路口連
    接處係呈同一高度再往裡地以緩和斜坡地形相接，並不生道
    路交通危險之問題，數十年來，亦未曾發生此項交通事故之
    危害。從而上訴人以道路高低不平為由，認為通行需要有開
    設道路及建造排水溝之必要，亦不足採。
六、綜上所述，上訴人甲○○基於「契約」之法律關係，請求被
    上訴人庚○○不得阻礙上訴人甲○○在坐落台南縣六甲鄉○
    ○段六二０地號、面積八六．一八平方公尺土地上建造道路
    與水溝；另上訴人乙○○○基於「鄰地通行權」之法律關係
    ，請求被上訴人庚○○、丙○○○不得阻礙上訴人乙○○○
    在坐落台南縣六甲鄉○○段六二０地號、面積八六．一八平
    方公尺土地上建造道路與水溝各情，均無理由，原審駁回上
    訴人甲○○、乙○○○在第一審之訴及假執行之聲請，經核
    並無違誤，上訴意旨指摘原判決不當，求為廢棄改判，非有
    理由，應予駁回。
七、本件事証已臻明確，兩造其餘攻擊防禦方法及證據資料，核
    與本件判決結果不生影響，不予一一論述，併予敘明。
據上論結：本件上訴無理由，依民事訴訟法第四百四十九條第一
項、第七十八條、第八十五條第一項前段判決如主文。
中　　華　　民　　國　　94　　年　　3　　月　　8　　　日
                        民事第三庭  審判長法官　林輝雄
                                        法　官　王明宏
                                        法　官　曾平杉
上為正本係照原本作成。
如對本判決上訴，須於判決送達後20日內向本院提出上訴狀，未
表明上訴理由者，應於上訴後20日內，向本院提出理由書（須附
繕本）。
中　　華　　民　　國　　94　　年　　3　　月　　9　　　日
                                        書記官  葉秀珍
                                                  K
